【裁判字號】    98,上易,6
【裁判日期】    980922
【裁判案由】    侵權行為損害賠償
【裁判全文】
臺灣高等法院民事判決                   98年度上易字第6號
上  訴  人  丁○○
上  訴  人  丙○○
上列當事人間侵權行為損害賠償事件，兩造對於中華民國97年10
月31日臺灣板橋地方法院97年度訴字第1342號第一審判決各自提
起上訴，本院於98年9月8日言詞辯論終結，判決如下：
    主      文
兩造上訴均駁回。
第二審訴訟費用由兩造各自負擔。
    事實及理由
一上訴人丁○○起訴主張：對造上訴人丙○○於民國95年5月13
  日在臺北縣三重市○○街58號前，因見訴外人陳怡勳於其父即
  伊面前大聲哭叫而上前關切，旋與伊因管教子女問題發生口角
  爭執，丙○○於欲騎乘機車離去時，明知伊為行動不便之人，
  竟踩油門往前衝撞，致伊因閃避不及遭撞倒在地，受有左膝挫
  傷、右手腕挫傷、右手指擦傷、背部紅腫等傷害。伊因而支出
  醫療費用新臺幣（下同）179,438元、交通費用67,200元、喪
  失或減少勞動能力200,000元，並受有600,000元精神上損害，
  計1,046,638元。爰依民法第184條之規定，求為命丙○○如數
  給付，及自起訴狀繕本送達翌日起加計法定遲延利息之判決。
  丙○○則以：兩造間上開衝突，乃丁○○在伊欲離去時，將身
  體趴在伊機車車頭，致伊重心不穩人車倒地，伊未駕車衝撞丁
  ○○，其所受傷害與伊無涉。縱依其所述遭機車衝撞，丁○○
  應係身體正面受傷、臀部先著地受傷，惟依驗傷單，其臀部無
  何傷勢，伊無庸負賠償責任。丁○○腰椎病變與本件事故並無
  相當因果關係，且其請求金額顯有不實，所稱以計程車代步，
  非本件事故而增加生活上之需要，況其未提出支出證明。而丁
  ○○於93年9月21日經鑑定左側身體癱瘓，當時顯已喪失勞動
  能力，其於他案亦主張減少勞動能力之損害，足證其勞動能力
  之減損或喪失，係因其他事故所致，與本件事故無關，丁○○
  既無腰椎傷勢，不得請求精神慰撫金。再丁○○對本件事故與
  有過失，應減輕伊賠償金額云云，資為抗辯。
二原審命丙○○給付6,826元，及自97年5月28日起加計法定遲延
  利息，駁回丁○○其餘之請求。丁○○提起上訴，聲明：
  (一)原判決關於駁回丁○○後開第二項部分廢棄。
  (二)上廢棄部分，丙○○應再給付丁○○1,039,812元，及自起
    訴狀繕本送達之翌日起至清償日止，按年息5％計算之利息
    。
  丙○○則聲明：上訴駁回。
  並上訴聲明：
  (一)原判決不利於丙○○部分廢棄。
  (二)上廢棄部分，丁○○在第一審之訴及假執行之聲請均駁回。
  丁○○對丙○○之上訴答辯聲明：上訴駁回。
三丁○○主張前揭事實，提出檢察官聲請簡易判決處刑書、診斷
  書、收據、明細表等件為證（原審重調字卷第14-48頁）。丙
  ○○雖辯稱其被訴傷害一案，已經判決無罪確定，自無庸負侵
  權行為損害賠償云云。查原審97年12月15日97年度簡上字第94
  1號刑事判決主文載：「原判決撤銷。丙○○無罪」，其理由
  略以：「五、本院查：……(八)基上，被告（丙○○，下同）前
  開致丁○○成傷之行為，無論應評價為故意或過失，均已該當
  刑法第23條之正當防衛要件，且亦無防衛過當之情事存在，甚
  為明確，檢察官認被告涉犯傷害罪嫌，尚非可採。六、綜上各
  節，被告在丁○○握住其機車把手時，催加油門強行離去之行
  為雖造成丁○○左膝挫傷等傷害結果，惟此既係丁○○先對被
  告之自由法益為現時不法之持續侵害，被告為防衛自己免再受
  干預，方採取並未逾越必要範圍之防衛行為，合於刑法第23條
  正當防衛之要件，自屬不罰。此外，復查無其他積極證據足以
  證明被告有檢察官所指之傷害犯行，並使本院達到確信，揆諸
  前開法律規定及判例意旨，自應為被告無罪之諭知……」，有
  上開判決正本在卷可憑（本院卷(三)第111-120頁）。惟按「刑
  事判決所為事實之認定，於獨立民事訴訟之裁判時本不受其拘
  束……」、「檢察官不起訴處分，無拘束民事訴訟之效力，又
  刑事判決所為事實之認定，於獨立民事訴訟之裁判時，本不受
  其拘束，原審斟酌全辯論意旨及調查證據之結果，依自由心證
  ，為與刑事判決相異之認定，不得謂為違法」，最高法院50年
  台上字第872號、41年台上字第1307號著有判例，是本件獨立
  民事訴訟，本不受上開刑事判決所為事實認定之拘束，本院仍
  得斟酌全辯論意旨及調查證據之結果，依自由心證，為與上開
  刑事判決相異之認定。再按「對於現時不法之侵害，為防衛自
  己或他人之權利所為之行為，不負損害賠償之責。但已逾越必
  要程度者，仍應負相當賠償之責」，民法第149條定有明文，
  另「所謂正當防衛，乃對於現時不法之侵害為防衛自己或他人
  之權利，於不逾越必要程度範圍內所為之反擊行為。又此反擊
  行為，必加損害於侵害人，始生正當防衛之問題，至正當防衛
  是否過當，又應視具體之客觀情事，及各當事人之主觀事由定
  之，不能僅憑侵害人一方受害情狀為斷」，亦據最高法院64年
  台上字第2442號著為判例。查丁○○係視障人士，有其殘障手
  冊可參（本院卷(三)第110頁），依丙○○提出國立臺灣大學醫
  學院附設醫院（下稱臺大醫院）92年5月2日（92）校附醫秘字
  第9200004269號函載：「……其鑑定結果，陳先生主訴為目前
  身體有多處殘障……」（原審卷第33頁），參以證人戊○○到
  場證稱：「（丁○○當天95年5月13日有否持拐杖走路？）有
  」云云（本院卷(三)第54頁），顯然丙○○於前揭時地應知丁○
  ○除視障外，身體亦有殘障情形，故持拐杖走路，則縱丙○○
  所辯：「我有啟動引擎，也有加速，可是因為丁○○趴在我機
  車上，無法駛離，就人車倒地，可能因為如此，才導致他受傷
  」云云（筆錄影本，見本院卷(三)第107頁）屬實，丙○○亦無
  庸以啟動引擎且加速之方式離去。本院參諸上開判例，斟酌丁
  ○○有上開殘障情形且持拐杖走路之具體之客觀情事，及丁○
  ○意在阻止丙○○離去、丙○○意在迅速離去等主觀事由，丙
  ○○擬迅速離去，非不得以其他方法擺脫丁○○之阻擋，乃逕
  以啟動引擎加速方式為之，核其所為係屬防衛過當，依民法第
  149條但書之規定，仍應負相當賠償責任，丙○○上開辯解，
  尚無可採。
四按「因故意或過失，不法侵害他人之權利者，負損害賠償責任
  」，民法第184條第1項前段定有明文。丙○○不法侵害丁○○
  之身體，既經認定，對於丁○○因而所受之損害，自應負賠償
  責任。茲所應審酌者，為丁○○所得請求賠償之金額，爰分述
  如下：
  (一)醫療費用179,438元部分：
    1.按「不法侵害他人之身體或健康者，對於被害人因此喪失
      或減少勞動能力或增加生活上之需要時，應負損害賠償責
      任」，民法第193條第1項定有明文。
    2.丁○○主張其因上開傷勢，於95年5月13日至臺北縣立醫
      院急診治療，支出1,826元，嗣因背部嚴重傷痛不止，分
      別於95年5月15日、16日及27日至敏盛醫院復健科、骨科
      、外科及消化外科持續治療，計支出93,332元，於95年6
      月1日至97年5月6日至王天賜中醫診所治療，支出84,280
      元，總計支出醫療費用179,438元等語，並提出收據為證
      （原審重調字卷第18-48頁）。
    3.查丁○○因上開傷勢在臺北縣立醫院急診所支出1,826元
      之部分，有醫療費用收據為證（原審重調字卷第18頁）。
      按全民健康保險法第1條後段固規定，就該法未規定之事
      項應適用保險法相關規定。惟全民健康保險性質上係屬健
      康、傷害保險，除有全民健康保險法第82條規定之情形外
      ，依保險法第130條、第135條準用同法第103條之規定，
      全民健康保險之保險人不得代位行使被保險人因保險事故
      所生對於第三人之請求權，要無保險法第53條規定適用之
      餘地。是全民健康保險之被保險人，非因汽車交通事故受
      傷害，受領全民健康保險提供之醫療給付，其因侵權行為
      所生之損害賠償請求權並不因而喪失，丁○○上開請求，
      應予准許。
    4.丁○○另主張其因背部嚴重傷痛不止，分別於95年5月15
      日、16日及27日至敏盛醫院復健科、骨科、外科及消化外
      科持續治療，支出93,332元，又於95年6月1日至97年5月6
      日至王天賜中醫診所治療，支出84,280元之部分，固提出
      收據為憑（原審重調字卷第19-48頁）。按當事人主張有
      利於己之事實者，就其事實有舉證之責任；又因侵權行為
      所生之損害賠償請求權，以行為人有故意或過失不法侵害
      他人之權利為成立要件；倘行為人否認有故意或過失之侵
      權行為，即應由請求人就此利己之事實舉證證明；若請求
      人先不能舉證以證實自己主張之事實為真實，則行為人就
      其抗辯事實即令不能舉證，或所舉證據尚有瑕疵，亦應駁
      回請求人之請求（最高法院54年臺上字第1523號及17年上
      字第917號判例意旨參照）。觀諸丁○○上開傷勢為左膝
      挫傷10×5公分、右手腕挫傷6×2公分、右手指擦傷1×1
      公分、頸部3×1公分、背部紅腫12×10公分等傷害，王天
      賜中醫診所函雖載：「現病史：2周前因機車撞倒跌倒，
      引發腰部疼痛、活動受限、轉側彎腰痛劇，上身側傾、坐
      位起身不能直，行走無力，持杖助行，腰4、5椎及兩側壓
      痛」云云（原審卷第148頁，另見本院卷(二)第29頁相同意
      旨），惟丁○○於本件事故發生前，即持拐杖走路，有如
      上述，則上開函所載「持杖助行」顯非因本件事故發生後
      方有之情形，參以丁○○自95年6月1日方至上開中醫診所
      就診，該診所自無從得知丁○○就診前之病史，顯然上開
      函所載各情係丁○○之主訴，上開函難作為有利於丁○○
      認定之依據。而「病患（指丁○○）長期以來即有主訴不
      能久站及久坐之情形，且事故前後之行動能力相似」等語
      ，有敏盛綜合醫院97年9月23日敏醫字第0970003321號函
      暨所附法院來函意見表附卷可參（原審卷第158-159頁）
      ，該院另以98年5月7日敏醫字第0980001308號函附法院來
      函回覆意見表，載：「病患於95-5-15日至95-10-19日
      期間，多次因持續背痛至本院門診就診……至於是否有
      腰椎間盤突出症，坐骨神經痛，從本院的病歷上無從得知
      其診斷此項病名的根據為何？是否真有其事？從病歷上
      無法確認背痛與挫傷或是椎間盤突出的那一項為因果關係
      ，須要其它的證據來加強」、「該患者的疼痛問題非常複
      雜……」（本院卷(二)第62-63頁），均難證明其背部疼痛
      與本件事故間有相當因果關係。又該函另紙回覆意見表雖
      載：「根據門診病歷記載，骨科門診主要症狀為下背痛，
      下背部挫傷為主，並非椎間板凸出症或坐骨神經痛」（本
      院卷(二)第64頁），然此意見表與前述「從病歷上無法確
      認背痛與挫傷或是椎間盤突出的那一項為因果關係……」
      迥異，縱認為實在亦僅為丁○○之症狀，無由證明其背痛
      係本件事故所致。另參以上開臺大醫院第9200004269號函
      載：「……其鑑定結果如下：陳先生主訴為目前身體有多
      處殘障……神經學檢查顯示此癱瘓應與中樞神經系統（包
      括腹部或脊髓）受損有關……根據上述檢查結果，無法判
      定造成目前左側肢體癱瘓之原因為何，但其曾於八十九年
      九月十七日因頭部外傷致左側肢體癱瘓之病史並無不符…
      …」云云（原審卷第13頁），顯然丁○○早自89年9月間
      即有脊椎方面之病變，其所謂背痛無法確認究與挫傷或椎
      間盤突出何者有相當因果關係，是丁○○主張其因背痛前
      往敏盛醫院、王天賜中醫診所治療與復健，分別支出93,
      332元、84,280元，係因本件事故所發生云云，尚屬無據
      。
    5.丁○○雖聲請函馬偕紀念醫院查詢其曾否至該院治療背部
      挫傷、背部瘀腫傷或背部扭挫傷等傷病等情，經該院以98
      年8月27日馬院醫神字第0980003723號函載「……病患丁
      ○○先生於本院無背部挫傷之相關病症」等語，有本院函
      稿、馬偕紀念醫院上開函在卷可參（本院卷(二)第23頁、卷
      (三)第20頁），僅係丁○○在馬偕紀念醫院之情形，不能否
      認丁○○於前揭敏盛綜合醫院之就醫情形，況依原審卷第
      13頁臺大醫院前開函所載：「……陳先生主訴為目前身體
      有多處殘障……」，亦不排除丁○○於92年間即有背部傷
      痛情形，有如上述，是馬偕紀念醫院上開函尚難作為有利
      於丁○○認定之依據。丁○○復未舉證證明其前往敏盛綜
      合醫院、王天賜中醫診所治療與復健，係因本件傷害所致
      ，其請求此部分醫療費用93,332元、84,280元，不應准許
      。
    6.以上，丁○○請求丙○○賠償醫療費用，於1,826元範圍
      內，應予准許，逾此部分之請求，於法無據，不應准許。
  (二)交通費用67,200元部分：
    丁○○主張其因腰背部扭挫傷併發腰椎損傷，背部嚴重傷痛
    不止，無法轉側坐立難安，不宜久坐或久站，其就醫時往返
    搭乘計程車，自屬必要，而其自家或學校至敏盛綜合醫院及
    王天賜中醫診所路程為計程車基本費80元，每次來回計160
    元，其自95年5月13日至同年10月20日、95年6月1日至97年5
    月6日共計門診420次，得請求增加生活上支出即交通費用損
    失67,200元云云。然丁○○未舉證證明其前往敏盛綜合醫院
    、王天賜中醫診所治療與復健，係因本件傷害所造成，有如
    前述，則丁○○請求丙○○賠償交通費用67,200元，於法無
    據，不應准許。
  (三)喪失或減少勞動能力200,000元部分：
    丁○○主張其遭丙○○傷害導致腰背部扭挫傷併發腰椎損傷
    ，背部嚴重傷痛不止，無法轉側坐立難安，不宜久坐或久站
    ，仍需持續復健以緩和治療傷痛，其生活行動不便，除須家
    人協助，並因而喪失或減少勞動能力，然未經醫學專業鑑定
    喪失或減少勞動能力之比例前，先暫以請求200,000元云云
    。然丁○○未舉證證明其確有減少勞動能力之情事，況依上
    述敏盛綜合醫院函覆「病患（指丁○○）長期以來即有主訴
    不能久站及久坐之情形，且事故前後之行動能力相似」內容
    觀之，丁○○既未舉證證明其所受之傷與本件傷害間具相當
    因果關係，參諸丁○○自認其薪資加其他月薪約10萬元云云
    （本院卷(一)第147頁），以丁○○係一小學教師而有月薪10
    萬元之收入，實無何勞動能力喪失或減少之情形，丁○○此
    部分之請求，於法無據，不應准許。又敏盛綜合醫院前開函
    已載：「且事故前後之行動能力相似」，則丁○○聲請送板
    橋亞東紀念醫院鑑定勞動能力喪失或減少比例情形云云（本
    院卷(一)第54頁），本院認無必要而不予鑑定。
  (四)非財產上之慰撫金600,000元部分：
    1.按「不法侵害他人之身體、健康、名譽、自由、信用、隱
      私、貞操，或不法侵害其他人格法益而情節重大者，被害
      人雖非財產上之損害，亦得請求賠償相當之金額」，民法
      第195條第1項前段定有明文。
    2.丁○○主張遭丙○○傷害導致腰背部扭挫傷併發腰椎損傷
      ，背部嚴重傷痛不止，無法轉側坐立難安，不宜久坐或久
      站，仍需持續復健以緩和治療傷痛，其生活行動不便，除
      須家人協助，並因而喪失或減少勞動能力，精神上之煎熬
      或苦楚，不可言喻，請求非財產上之損害即精神慰撫金60
      0,000元云云。本院審酌兩造之教育程度、社會地位、經
      濟狀況等一切情狀〔丁○○51年9月30日生、教職、月薪
      約10萬元，大學畢業，已婚，擁有田地5筆、房屋2棟、有
      子女5名；丙○○41年5月10生、大學畢業，無不動產，存
      款100餘萬元（本院卷(一)第147頁、卷(二)第304頁、原審卷
      第166、194頁）〕，認丁○○請求之精神慰撫金之賠償以
      5,000元為適當，其逾此範圍之請求，於法無據，不應准
      許。
  (五)以上，丁○○得請求丙○○賠償之金額為6,826元（1,826+5
    ,000=6,826）。
五丙○○雖辯稱本件事故之發生實係丁○○趴在丙○○機車上，
  致丙○○因重心不穩而人車倒地，丁○○對本件事故發生與有
  過失，過失比例應佔70％，丙○○僅須負30％賠償額，始為適
  當云云。然「雙方互毆乃雙方互為侵權行為，與雙方行為為損
  害之共同原因者有別，無民法第二百十七條過失相抵原則之適
  用」，有最高法院68年台上字第967號判例意旨可資參照。本
  件係因丙○○之故意傷害行為致丁○○身體受有傷害，核屬故
  意之侵權行為，揆諸前揭判例意旨，無民法第217條過失相抵
  之適用，丙○○上開辯解即無可採。
六綜上所述，丁○○依侵權行為損害賠償之法律關係，請求丙○
  ○給付丁○○6,826元，及自訴狀繕本送達翌日即97年5月28日
  （原審重調字卷第76頁送達證書，丙○○於97年5月27日收受
  起訴狀繕本）起至清償日止，按年息5％計算之利息，於法有
  據，應予准許，其逾此範圍之請求，於法無據，應予駁回。原
  審判命丙○○給付上開本息，並依職權宣告假執行，及酌定相
  當擔保金為假執行之諭知，駁回丁○○其餘之請求及假執行之
  聲請，經核並無違誤。兩造各就其敗訴部分上訴，指摘原判決
  不當，求予廢棄改判，為無理由，應駁回其上訴。
七本件因事證已臻明確，兩造其餘攻擊、防禦方法及所為之立證
  ，經審酌後認與判決之結果不生若何影響，無庸再逐一予以論
  列。另丁○○聲請訊問證人乙○○，待證事實為「並無如刑事
  判決書記載『將身體趴在丙○○所騎乘之機車前方車身上，並
  以雙手抓住該機車車頭把手之強暴方式，致丙○○無法順利離
  開致機車倒地受傷』之情」云云（本院卷(二)第133-134頁、卷
  (三)第59頁），然乙○○經本院二次通知未到場，有其請假狀可
  參（本院卷(二)第319頁、卷(三)第51頁），而本院已認定丙○○
  應負侵權行為損害賠償之責，本院認無庸再訊問證人乙○○；
  丁○○再謂甲○○現場光碟待證事實共六項未加以勘驗云云，
  其勘驗目的「為證明臺灣高等法院刑事庭97年度上易字第1857
  號確定判決書有重大違誤」（本院卷(三)第59頁），然本院97年
  度上易字第1857號丁○○被判處「丁○○傷害人之身體，累犯
  ，處有期徒刑4月……減為有期徒刑2月，如易科罰金……」，
  與本件係丁○○告訴丙○○傷害案件無涉（兩造互為告訴之刑
  事案件見附表），本院亦不再勘驗上開事實；又丁○○聲請將
  臺灣板橋地方法院檢察署95年度偵字第15707號全部偵查庭錄
  音錄影光碟複製一份予丁○○，並勘驗該案95年7月11日、95
  年9月4日錄音光碟與筆錄內容是否吻合云云（本院卷(二)第238
  、240、255、256、278、279頁），然上開光碟非本件之錄音
  光碟而係刑事案件之偵查錄音光碟，其上開所請核與「法院辦
  理民事事件訴訟文書之影印、攝影、錄音、抄錄及翻譯費徵收
  標準」之規定不符，又錄音光碟與筆錄內容是否相符，非本院
  民事案件所得置喙，本院亦不予勘驗；丁○○並請求模擬及勘
  驗其持手機報警時，還能雙手握住其他東西不放云云（本院卷
  (二)第256、257、279、280頁），亦因本院已認定丙○○須負侵
  權行為損害賠償之責，而認無勘驗之必要，均合併敘明。
據上論結，本件兩造之上訴，均為無理由，依民事訴訟法第449
條第1項、第78條判決如主文。
中    華    民    國    98    年    9     月    22    日
                    民事第十四庭
                        審判長法  官  林金村
                              法  官  王麗莉
                              法  官  湯美玉
正本係照原本作成。
兩造均不得上訴。
中    華    民    國    98    年    9     月    22    日
                              書記官  蕭進忠


司法院資訊處製作；財團法人民間司法改革基金會備份。
